【裁判字號】    88,再,3
【裁判日期】    890314
【裁判案由】    侵權行為損害賠償
【裁判全文】
臺灣高等法院民事判決  八十八年度再字第三號
    再審原告    甲○○
    訴訟代理人  廖繼勇
                郭惠吉律師
                黃玉桃律師
    再審被告    乙○○        住台北縣汐止鎮○○街○段一七六巷一號
右當事人間侵權行為損害賠償事件，再審原告對於中華民國八十六年八月二十一日本
院八十六年度上更(一)字第二一七號判決提起再審，本院判決如左：
    主    文
再審之訴駁回。
再審訴訟費用由再審原告負擔。
    事    實
甲、再審原告方面：
一、聲明：
  (一)本院八十六年度上更(一)字第二一七號判決及最高法院八十七年度台上字第二七四
    四號裁定均廢棄。
  (二)再審被告在前程序之第二審上訴及假執行之聲請均駁回。
二、陳述：
  (一)原確定判決有判決未斟酌調查證據之結果暨未斟酌全辯論意旨，依自由心證判斷
    事實真偽等適用法規顯有錯誤之違法：
    1.前程序二審法院曾向台北縣政府函調系爭土地發放地價補償費之全部資料，其
      上載明除配合施工之獎金外，另有依地價加四成之地價補償費，詎原確定判決
      竟認定徵收土地係按市價計算，致為不利再審原告之判決。
    2.證人李阿松於前程序就事實經過證述甚詳，惟原確定判決竟予斷章取義。
    3.再審被告既委託其母代為配合原審原告領取徵收補償金並收受再審原告致贈之
      紅包十萬元，則其代再審被告協議，自屬有權代理或表見代理，原確定判決竟
      認定為無權代理。
  (二)再審原告於八十七年十二月二十日發現仍持有再審被告於八十一年二月二十四日
    交付之系爭十五之三及十七地號二筆土地之所有權狀正本、蓋妥印鑑之所有權移
    轉登記申請書、印鑑證明及戶籍謄本等辦理所有權移轉登記之必要文件，原確定
    判決如能斟酌再審原告仍持有上開文件，即能確信八十一年八月雙方所立協議之
    真意係買賣行為至此完成該約定之總價應包括系爭二筆土地在內，而為再審原告
    有利之裁判。
  (三)依民事訴訟法第四百九十六條第一項第一款及第十三款規定提起再審。
三、證據：提出收據、筆錄、土地所有權狀、過戶移轉文件、不動產買賣契約、承諾
    同意書等件影本及土地登記簿謄本。
乙、再審被告方面：
一、聲明：再審之訴駁回。
二、陳述：
  (一)本件判決確定後，兩造已於執行中成立和解，再審原告殊無理由提起再審之訴。
  (二)再審原告所提各節為原確定判決所已審認，故再審原告復執以提起再審，為無理
    由。
  (三)系爭土地買賣契約之成立，為再審原告親身經歷之事實，而於買賣過程中再審被
    告所交付之所有權狀，亦為再審原告所持有，故再審原告不得謂其現始知有該證
    物。
  (四)其曾向再審原告索回系爭土地之所有權狀及相關文件，但再審原告迄未交還，惟
    該權狀之所有權仍屬再審被告所有，故再審原告不得執以主張權利。
丙、本院依職權調閱本院八十六年度上更(一)字第二一七號案卷。
    理    由
一、本件再審原告起訴主張本院八十六年度上更(一)字第二一七號確定判決及最高法院
    八十七年度台上字第二七四四號確定裁定，有適用法規顯有錯誤及發見未經斟酌
    之證物等情事，爰依民事訴訟法第四百九十六條第一項第一款及第十三款規定，
    提起本件再審之訴。關於依民事訴訟法第四百九十六條第一項第一款事由對最高
    法院裁定聲請再審部分，專屬於最高法院管轄，另以裁定移送該院外，再審被告
    則以：兩造已於執行中成立和解，而再審原告執以為再審理由之各節，已為原確
    定判決所審認，且再審原告所持有之系爭土地所有權狀等文件非其現始知之，不
    得據以提起再審之訴，故本件再審之訴為無理由等語，資為抗辯。
二、按所謂適用法規顯有錯誤者，並不包括漏未斟酌證據、認定事實錯誤及解釋意思
    表示不當之情形在內 (最高法院六十三年台上字第八八○號及六十四年台再審第
    一四○號判例意旨參照）。查再審原告主張本院八十六年度上更(一)字第二一七號
    判決認定徵收系爭土地係按市價計算為不當、就證人李阿松之證言斷章取義及認
    定再審被告之母為無權代理有誤等情，經核均屬法院依卷證資料解釋意思表示及
    認定事實之職權行使，依上開說明，縱其解釋意思表示不當或認定事實錯誤，亦
    非屬適用法規顯有錯誤，是再審原告執以主張該判決有民事訴訟法第四百九十六
    條第一項第一款事由而提起本件再審之訴，自有未合。
三、又按當事人發見未經斟酌之證物或得使用該證物，如經斟酌可受較有利益之裁判
    者，得以再審之訴對於確定終局判決聲明不服，民事訴訟法第四百九十六條第一
    項第十三款固定有明文，惟所謂當事人發現未經斟酌之證物或得使用該證物者，
    係指在前訴訟程序不知有該證物，現始知之，或雖知有此證物而不能使用，現始
    得使用者而言（最高法院三十二年上字第一二四七號判例意旨參照）。查再審原
    告所主張發現未經斟酌之證物即系爭十五之三及十七地號二筆土地之所有權狀正
    本、蓋妥印鑑之所有權移轉登記申請書、印鑑證明及戶籍謄本等辦理所有權移轉
    登記之必要文件，係再審被告於八十一年二月二十四日即交付予原審原告，以利
    其辦理系爭土地移轉登記事宜，而該等文件迄未返還再審被告等情，為兩造所不
    爭執，故再審原告於前訴訟程序中即應知有此證物。又再審原告雖主張該等文件
    迄至八十七年十二月二十日始發現仍持有，惟查該等文件自八十一年二月二十四
    日即交由再審原告持有，其間並未返還再審被告，而再審原告又未舉證證明其於
    前訴訟程序中有何不能使用該證物之情事，故依上開說明，其據以為再審事由，
    於法已有未合。又查系爭二筆土地既遭徵收，則再審原告雖執有上開權狀及辦理
    移轉登記之必要文件，亦已無法辦理系爭土地所有權移轉登記，又領取徵收補償
    費時，如未提出所有權狀，亦得以切結方式領取，而本件再審被告即係以切結方
    式領取系爭補償費，此亦經再審原告陳明在卷（見本審卷第八六頁反面），足見
    是否持有上開權狀及辦理移轉登記等文件，對於兩造權利之變動，並無重大之影
    響，且對於認定兩造八十一年八月二十日訂立之協議所約定之總價是否應包括系
    爭二筆土地在內，亦非屬關鍵性之要件，故原確定判決縱斟酌上開權狀及文件，
    亦尚不足以作為有利再審原告認定之依據。是再審原告據以主張原確定判決及最
    高法院八十七年台上字第二七四四號裁定有民事訴訟法第四百九十六條第一項第
    十三款事由，亦有未當。
四、綜上所述，本件再審原告以原確定判決有民事訴訟法第四百九十六條第一項第一
    款及第十三款事由，提起本件再審之訴，及最高法院八十七年度台上字第二七四
    四號裁定有同法條項第十三款事由聲請再審，俱無理由，不應准許。
五、據上論結，本件再審之訴為無理由，依民事訴訟法第七十八條判決如主文。
中      華      民      國    八十九    年      三      月     十四     日
                                   民事第十四庭
                                       審判長法  官  張  劍  男
                                             法  官  陳  筱  珮
                                             法  官  彭  昭  芬
右正本係照原本作成。
不得上訴。
中      華      民      國    八十九    年      三      月     十六     日
                                             書記官  黃      愛


司法院資訊處製作；財團法人民間司法改革基金會備份。
